【裁判字號】    99,台上,4231
【裁判日期】    990708
【裁判案由】    貪污
【裁判全文】
最高法院刑事判決            九十九年度台上字第四二三一號
上  訴  人  甲○○
選任辯護人  林石猛律師
            蔡坤展律師
            林岡輝律師
上列上訴人因貪污案件，不服台灣高等法院高雄分院中華民國九
十八年十一月二十六日第二審更審判決（九十八年度上更(二)字第
四八號，起訴案號：台灣屏東地方法院檢察署九十四年度偵字第
八九九、一九七三號），提起上訴，本院判決如下：
    主  文
上訴駁回。
    理  由
按刑事訴訟法第三百七十七條規定，上訴於第三審法院，非以判
決違背法令為理由，不得為之。是提起第三審上訴，應以原判決
違背法令為理由，係屬法定要件。如果上訴理由書狀並未依據卷
內訴訟資料，具體指摘原判決不適用何種法則或如何適用不當，
或所指摘原判決違法情事，顯與法律規定得為第三審上訴理由之
違法情形，不相適合時，均應認其上訴為違背法律上之程式，予
以駁回。本件上訴人甲○○上訴意旨略稱：(一)、卷附屏東縣警察
局東港分局（下稱東港分局）東港派出所員警承辦業務名冊，已
清楚記載上訴人之職務內容為「超勤、犯罪預防宣導」，證人謝
忠銘於第一審又證稱：「（取締非法外勞打工，是否屬臨檢之一
？）要看外事組的業務」、「（管區的工作？）查戶口」，足見
查報警勤區內商家之不法行為，非屬上訴人之職務，是縱認上訴
人有將警方臨檢之消息洩漏予證人陳政儀之行為，亦無違背職務
可言，原判決對前開有利於上訴人之證據，疏未說明不予採納之
理由；另原判決雖認定上訴人係證人陳政儀、范氏嬌明理與綽號
「小琪」、「小萍」等不詳姓名女子，共同在屏東縣東港鎮○○
路一三八二號所經營「河內小吃部」之管區警員，對所屬勤務區
內商家之違法、違規行為，在職務上有查報之義務等情，卻未敘
明如何憑以認定此項事實之依據。自嫌理由不備。(二)、原判決以
陳政儀於法務部調查局屏東縣調查站（下稱調查站）詢問時之陳
述，雖與其嗣於第一審中之證述不符，但該於調查站時之陳述因
距案發時間較近，不致有錯誤或虛偽供述之情形，而其嗣在第一
審中之證述，則有受人情干擾之虞，即以「案重初供」為理由，
據謂陳政儀於調查站時之陳述具有較可信之特別情況而有證據能
力，亦有適用法則不當之違誤。(三)、原判決理由說明范氏嬌明理
於警詢中之陳述係出於自由意志云云，但依卷內資料，查無該證
人於警詢中之陳述係出於自由意志之證據，並有證據上理由矛盾
之違誤。(四)、范氏嬌明理於警詢、偵查中及黃永娟於調查站、警
詢時之證述，均屬被告以外之人於審判外之陳述，為傳聞證據，
且范氏嬌明理就其如何知悉管區警員有分得「河內小吃部」之利
潤，黃永娟對其交予上訴人之金錢如何係屬賄款，又均係聽聞自
陳政儀，而陳政儀業經第一審傳喚到庭作證，則范氏嬌明理、黃
永娟前開審判外之陳述，應皆無證據能力，原判決為相反之論斷
，顯然違背證據法則。(五)、原判決雖認上訴人多次違背職務，將
警方臨檢勤務之時間、地點等消息事先通知陳政儀，使陳政儀所
經營之「河內小吃部」能順利規避不法行為遭警查獲等情，但「
河內小吃部」縱有非法僱用在台工作之越南國籍女服務生，亦屬
應否課以行政處罰之範圍，並未違反刑法規定，卷內復查無該店
有何犯罪行為，原判決逕謂上訴人有使「河內小吃部」規避不法
之行為，尚難認為適法云云（至於其餘上訴意旨，則為對於公務
員洩漏國防以外之秘密消息部分之指摘）。
惟查：原判決綜合全案證據資料，本於事實審法院職權推理之作
用，認定上訴人確有其事實欄所載之犯行，因而撤銷第一審關於
諭知上訴人被訴違背職務收受賄賂無罪部分之判決，依修正前刑
法連續犯及牽連犯規定，從一重改判論處上訴人連續犯貪污治罪
條例之違背職務收受賄賂罪刑（依貪污治罪條例第七條規定加重
其刑，再依同條例第十二條第一項規定酌減其刑後，量處有期徒
刑五年四月，褫奪公權四年，減為有期徒刑二年八月，褫奪公權
二年），已詳細說明其採證認事之理由。所為論斷，亦俱有卷證
資料可資覆按。對於證人陳政儀於調查站時之陳述雖與其嗣在第
一審中之證述不符，但經審酌其在調查站時之陳述係出於自由意
志，距案發時間又較為接近，無受人情壓力致生錯誤或虛偽情事
，其復坦陳與上訴人並無嫌隙，亦無設詞誣陷之可能，該證人在
調查站時之陳述如何之具有較可信之特別情況，且為證明犯罪事
實存否所必要，依刑事訴訟法第一百五十九條之二規定應有證據
能力；證人范氏嬌明理在偵查中之證述，既經命具結，上訴人及
其辯護人又未釋明有何顯不可信之情況，如何依刑事訴訟法第一
百五十九條之一第二項規定應有證據能力。亦皆已詳加說明。上
訴意旨就原判決前揭之論斷，究有何違背經驗法則或論理法則等
違法情形，並未依據卷內資料為具體之指摘，上訴意旨(二)徒執前
揭陳詞，上訴意旨(四)指原判決認范氏嬌明理於偵查中之陳述具證
據能力，有違證據法則云云，據以指摘原判決為違背法令，係對
於原判決已說明事項及屬原審採證認事職權之適法行使，持憑己
見而為不同之評價，且重為事實之爭執，均與法律規定得為第三
審上訴理由之違法情形，不相適合。且查：(一)、依卷附東港分局
民國九十六年七月九日東警分偵字第０九六０００八三九七號函
送之該分局東港派出所員警承辦業務名冊所載，東港派出所第十
五警勤區之承辦業務內容雖為「超勤、犯罪預防宣導」，但亦記
載該名冊係自九十六年三月二十五日開始實施（見第一審卷第三
宗第七十五頁、第七十七頁），已在本件案發之後，自難憑以認
定上訴人於案發當時負責該警勤區之職務亦係如此；又「任何人
不得非法容留外國人從事工作」、「雇主聘僱外國人不得有下列
情事：一、聘僱未經許可……之外國人……」、「主管機關、警
察機關或海岸巡防機關得指派人員攜帶證明文件，至外國人工作
之場所或可疑有外國人違法工作之場所，實施檢查」、「違反第
四十四條或第五十七條第一款……規定者，處新台幣十五萬元以
上七十五萬元以下罰鍰。五年內再違反者，處三年以下有期徒刑
、拘役或科或併科新台幣一百二十萬元以下罰金」，就業服務法
第四十四條、第五十七條第一款、第六十二條第一項、第六十三
條第一項分別定有明文。依卷附筆錄所載，證人即案發時擔任東
港分局巡官之謝忠銘於第一審中雖證陳：「（管區的工作？）查
戶口」，然亦陳稱：「（取締非法外勞打工，是否屬臨檢《項目
》之一？）要看外事組的業務」、「（外勞從事工作是否有取締
？）除非有外事組呈報」、「臨檢表由保安組排定，排定以後，
呈給局長核可後，分給當天有上班的人，就是有勤務的人……」
等語（見第一審卷第二宗第二一五頁、第二一六頁），前揭東港
分局函復稱：「……『河內小吃部』為其（指上訴人）所屬勤務
區……於九十三年七月十八日查獲該小吃部無照營業，並報請屏
東縣政府裁處」（見第一審卷第二宗第七十五頁），參諸就業服
務法之前開規定，足見查報所屬勤務區內商家有無不法之行為，
應屬上訴人之部分職務。原判決對前開名冊之記載及謝忠銘之證
述，雖未敘明不足採為有利上訴人認定之理由，稍欠周延，但於
判決結果無影響。另原判決認定上訴人為「河內小吃部」所屬勤
務區之警員，對該勤務區內商家之違法、違規行為，在職務上有
查報之義務等情，理由內已依憑陳政儀、范氏嬌明理之證述，敘
明「河內小吃部」有違法僱用無工作權之越南國籍女服務生在店
內工作，此為警方取締之對象，上訴人既為該店所屬勤務區警員
，對該商家之違法行為，依職務自有查報義務，雖其對究係憑何
規定認定上訴人有查報「河內小吃部」前揭違法行為之義務，未
詳述明白，稍嫌簡略，但非未予說明，即與判決本旨不生影響。
亦非可執為上訴第三審之適法理由。(二)、依卷內資料，范氏嬌明
理於警詢中已陳明其係出於自由意志而為陳述（見警卷第九十七
頁）；另原判決係以黃永娟在警詢及調查站時之陳述，與其嗣於
第一審中之證述，大致相符，上訴人及其辯護人復已爭執黃永娟
在警詢及調查站時所為陳述之證據能力，說明黃永娟在警詢及調
查站時之陳述，並無證據能力。上訴意旨(三)所指及上訴意旨(四)指
原判決謂黃永娟在警詢及調查站時之陳述有證據能力，係違背證
據法則云云，均與卷內資料不相符合，顯非依據卷證資料執為指
摘，並非適法之第三審上訴理由。(三)、依卷附筆錄所載，范氏嬌
明理於警詢中雖陳稱「河內小吃部」有支付現金予管區警員，但
並未陳明如何得悉此情，且其所陳「河內小吃部」係自九十三年
間起開始營業，其為該小吃部四位股東之一，該店每月拆帳二次
，利潤分成五份，其中四份分予股東，另一份為乾股，上訴人為
「河內小吃部」所屬之管區警員，曾撥打電話與陳政儀、黃永娟
聯絡，陳政儀、黃永娟再轉告其有警察取締行動，其即指示「河
內小吃部」之坐檯小姐，於該臨檢時段不要到店內上班，陳政儀
於每次拆帳後，均會與上訴人聯絡，並將帳冊交其查看等語，所
述自均屬其實際經驗之事。乃原審以范氏嬌明理於第一審時因所
在不明，經傳拘不到，但參酌其在警詢時之陳述係出於自由意志
，與上訴人又無仇隙，復查無非法取供情事，而認范氏嬌明理於
警詢時之陳述具有較可信之特別情況，且為證明犯罪事實存否所
必要，依刑事訴訟法第一百五十九條之三第三款規定，應有證據
能力。經核所為之論斷，於法並無不合，尚無上訴意旨(四)所指原
判決認范氏嬌明理於警詢中之陳述有證據能力係悖於證據法則之
違誤。(四)、依上所述，上訴人對所屬勤務區內之商家如有違法聘
僱、容留外國人從事工作，不論該僱用行為是否應依刑事處罰，
依法均有查報、取締之職務，上訴意旨(五)所指，不無誤會。綜上
所述，上訴意旨所指，與法律規定得為第三審上訴理由之違法情
形不相適合，其就違背職務收受賄賂部分之上訴違背法律上之程
式，應予駁回。原判決認其牽連犯刑法第一百三十二條第一項之
公務員洩漏國防以外之秘密消息罪部分，核屬刑事訴訟法第三百
七十六條第一款所列不得上訴於第三審法院之罪名，牽連之違背
職務收受賄賂罪部分，上訴人之上訴既不合法，無從為實體上審
理，公務員洩漏國防以外之秘密消息輕罪部分，自亦無從適用審
判不可分原則，併同為實體上審判，亦應從程序上予以駁回。
據上論結，應依刑事訴訟法第三百九十五條前段，判決如主文。
中    華    民    國  九十九  年    七    月    八    日
                      最高法院刑事第六庭
                          審判長法官  謝  俊  雄
                                法官  陳  世  雄
                                法官  魏  新  和
                                法官  徐  文  亮
                                法官  吳  信  銘
本件正本證明與原本無異
                                      書  記  官
中    華    民    國  九十九  年    七    月   十三   日
                                                      Ｑ

司法院資訊處製作；財團法人民間司法改革基金會備份。
